【裁判字號】    89,台上,447
【裁判日期】    890126
【裁判案由】    偽造文書
【裁判全文】
最高法院刑事判決                                八十九年度台上字第四四七號
    上  訴  人  台灣高等法院檢察署檢察官
    被      告  乙○○
                甲○○
右上訴人因被告等偽造文書案件，不服台灣高等法院中華民國八十六年十一月十八日
第二審更審判決（八十六年度上更(一)字第三六二號，起訴案號：台灣台北地方法院檢
察署八十四年度偵續字第四六號），提起上訴，本院判決如左：
    主  文
原判決撤銷，發回台灣高等法院。
    理  由
本件原判決認定被告乙○○原為宇權興業股份有限公司、宇全儀器股份有限公司、權
衡興業股份有限公司、東泉企業股份有限公司（以下簡稱宇權公司、宇全公司、權衡
公司、東泉公司）總經理，甲○○任會計，告訴人石國治則為宇權公司、宇全公司及
權衡公司董事長，與東泉公司之董事。此四家公司之掛名股東石榮沛、石簡彩雲（石
國治之父、母）、石國明、石淑貞（石國治之兄、姐）、楊月桂（石國治之配偶）均
由石國治全權處理。因石國治擬退出經營權，於民國（下同）八十年六月七日與乙○
○簽立承諾書，約定石國治除保留宇權公司百分之二之股權外，將其自己及家族名下
在宇權公司暨其關係企業權衡公司、宇全公司、東泉公司及海外分公司香港寰宇國際
貿易公司、美國ＷＥＹＴＲＯＮＣＯＲＰ及其他對外投資之股份，悉數轉讓予乙○○
，總價款新台幣（下同）三千萬元，由乙○○先簽發支票三十八張面額共計二千五百
萬元，自八十年六月起至八十三年七月止分期付款外，餘五百萬元則在石國治與宇權
公司暨關係企業之債權債務清償完畢後，由乙○○一次付清，乙○○並同意每月償還
一百二十萬元予石國治借入之民間借款二千八百五十萬元，及負責一年後對石國治所
招募股東如欲退股者，以加入時之金額加計年利率百分之十歸還股金。簽約後，石國
治即於同日收受乙○○交付之支票三十八張，及於同年六月七日與乙○○簽訂載明上
開約定之承諾書一份，並召來公司會計甲○○將置於其辦公室木櫃之其本身與家族之
股票，搬到該公司小會議室內，及命甲○○至乙○○辦公室之保險箱內取出由石國治
、乙○○保管之石國治自己及其家族之印章，辦理股份移轉事宜。嗣因股票為數甚多
，甲○○請公司同事黃治照幫忙處理，石國治自己於股票背面、股份轉讓過戶申請書
等文書上蓋了幾顆其本人及家人印章後，即命甲○○、黃治照代為填寫及蓋章。其後
乙○○本於石國治之授權，明知上開公司並未實際召開董事會、股東會，為達石國治
家族已讓出股權而改組公司董事、監察人等變更登記目的，基於概括犯意，依照公司
歷年來習慣，連續委請不知情之林敏政會計師製作上開各公司之董事會、股東會議紀
錄，先後持向各該公司主管機關申請變更登記，使承辦公司登記之公務員將此不實事
項登載於所掌公文書公司登記簿上，足以生損害於公眾信賴公司登記事項之正確性及
公司主管機關對於公司之管理。其詳情如原判決事實欄甲、乙、丙、丁各項所示等情
。因而撤銷第一審關於乙○○部分之判決，改判論處乙○○連續明知為不實之事項，
而使公務員登載於職務上所掌之公文書，足以生損害於公眾罪刑。又以公訴意旨略以
：被告甲○○於八十年七月二十二日夥同乙○○利用保管石國治、石榮沛、石簡彩雲
、楊月桂、石國明、石淑貞等人印章之便，未經召開會議，竟盜蓋石國治六人印章，
偽造上揭會議紀錄，且無對價關係並未經告訴人之同意，將石簡彩雲所持有股中之二
十四萬六千股過戶於郭黃阿嬌及林秀琴名下，將石沛榮所持有全部二十萬股過戶於乙
○○及郭曼莉名下，使石簡彩雲擔任東泉公司董事長及監察人石榮沛自然解任，因認
甲○○與乙○○共同涉有刑法第二百十六條、二百十條、二百十四條、三百三十六條
之罪嫌云云。經審理結果，認不能證明甲○○犯罪，因而撤銷第一審關於甲○○部分
之判決，改判諭知甲○○無罪，固非無見。
惟查：(一)、原判決以被告乙○○係依以往公司事務均由其與石國治二人決定即付諸實
施之習慣，於石國治將其及家族成員持有之公司股份讓與乙○○後，委託會計師製作
前揭公司之股東臨時會議事錄、董事會議事錄，再蓋上石國治、石簡彩雲、陳一鳴授
權使用之印章，所為與偽造文書之構成要件不符，而為乙○○無罪之諭知。但查前開
公司之股東，除石國治、乙○○二人及其等家人外，似仍有其他股東（見偵字第一二
二三五號卷第六○、一○○、一六九、二二五至二二七頁），則乙○○是否能未開會
即製作不實之股東臨時會議事錄及董監事會議事錄，即非無疑。又陳一鳴證稱公司未
召開前述股東臨時會及董事會，其未當會議紀錄，其印章放公司是用以辦理股票及公
司登記事項等語（見偵字第一二二三五號卷第十六、一一二頁，第一審卷第六七頁，
原審更一字卷第六二頁），並未供證有授權乙○○在系爭會議錄上蓋章以示其為紀錄
，原判決謂議事錄記載陳一鳴為紀錄，並蓋上陳一鳴之章，業經陳一鳴授權云云，亦
與卷證資料不符，均有可議。(二)、原判決認被告甲○○未參與製作各會議紀錄，向主
管機關辦理公司登記事項，係乙○○單獨委由會計師為之，因而為甲○○無罪之諭知
。惟查甲○○於警訊時供承公司印鑑章由其掌管（見偵字第一二二三五號卷第十一頁
背面、第十三頁背面），而系爭股東臨時會議事錄及董事會議事錄均蓋有公司印章（
同上卷第八十、八一、八六、八七、八八、一七七、一八○、二二八頁）。究竟甲○
○是否知悉未開會而仍在其上蓋上公司印章，原審未調查釐清，遽謂其未參與製作會
議紀錄，難謂無調查未盡之違誤。又甲○○於八十三年四月二十七日警訊時，回答警
員所問：「何人持偽開公司會議及變更股東、解任董監事等資料，向主管機關（建設
廳及經濟部）登記﹖」時，供稱：「係由我蓋印章及黃治照蓋股權轉讓章後，由石國
治及乙○○叫我請會計事務所持去轉讓」等語（見偵字第一二二三五號卷第十四頁）
，其所述如果無訛，能否謂委由會計師向主管機關辦理公司變更登記係乙○○一人為
之，甲○○未參與其事，亦非無研求餘地。究竟實情如何﹖甲○○上開不利於己之供
詞，何以不足採信，原審未詳查明，亦有未合。上訴意旨指摘原判決違背法令，尚
非全無理由，應認仍有發回更審之原因。原判決理由說明乙○○不另為無罪諭知部分
，基於審判不可分原則，應併予發回。
據上論結，應依刑事訴訟法第三百九十七條、第四百零一條，判決如主文。
中      華      民      國    八十九    年      一      月    二十六    日
                              最高法院刑事第九庭
                                  審判長法官  張  信  雄
                                        法官  賴  忠  星
                                        法官  張  清  埤
                                        法官  林  永  茂
                                        法官  蕭  仰  歸
      右正本證明與原本無異
                                              書  記  官
中      華      民      國    八十九    年      一      月    三十一    日


司法院資訊處製作；財團法人民間司法改革基金會備份。
